【裁判字號】    89,上,36
【裁判日期】    890920
【裁判案由】    給付借款
【裁判全文】
臺灣高等法院民事判決  八十九年度上字第三十六號
    上    訴    人  亞洲信託投資股份有限公司
    法 定 代 理 人  陳思明.
    訴 訟 代 理 人  周燦雄律師
    複  代  理  人  林靜萍律師
    被  上  訴  人  丙○○    .
    訴 訟 代 理 人  徐松龍律師
    被  上  訴  人  戊○○    .
                    甲○○    .
                    乙○○    .
                    丁○○    .
                    己○○    .
右當事人間給付借款事件，上訴人對於中華民國八十八年七月八日台灣台北地方法院
八十七年度訴字第八七六號第一審判決提起上訴，本院判決如左：
    主          文
原判決駁回上訴人後開第二項之訴部分及被上訴人丙○○部分假執行之聲請，並訴訟
費用之裁判均廢棄。
被上訴人丙○○、戊○○、甲○○、乙○○、己○○應連帶給付上訴人新台幣壹百參
拾壹萬貳千伍百元及自八十七年二月十九日起至清償日止，按週年利率百分之五計算
之利息。
其餘上訴駁回。
第一、二審訴訟費用由被上訴人丙○○、戊○○、甲○○、乙○○、己○○連帶負擔
六分之五，餘由上訴人負擔。
本判決第二項所命之給付於上訴人提供新台幣肆拾肆萬元之擔保後准予假執行，但被
上訴人丙○○如於假執行程序實施前，以新台幣壹百參拾壹萬貳千伍百元為上訴人預
供擔保得免為假執行。
    事          實
甲、上訴人方面：
壹、聲明：
一、原判決廢棄。
二、被上訴人應連帶給付上訴人新臺幣（下同）一百五十萬元，及自民國  (下同)八
    十七年二月十九日起至清償日止，按年息百分之五計算之利息。
三、第一、二審訴訟費用由被上訴人等連帶負擔。
四、請准供擔保宣告假執行。
貳、陳述：除與原判決記載相同者外，補稱：
一、上訴人確於七十二年五月廿日借款一百五十萬元予訴外人意文公司，除有意文公
    司所立借款申請書及上訴人公司製作之「信託資金會計轉帳支出傳票」、「信託
    資金會計轉帳收入傳票」可稽外，另由證人楊翠媛之證詞及台中商業銀行（改制
    前為台中區中小企業銀行）函覆本院上訴人當日開立之華南商業銀行付款支票，
    確係存入意文公司於該銀行帳戶，得以證明。
二、上訴人前案係基於票據關係與連帶保證關係，請求訴外人意文公司及被上訴人等
    負連帶給付責任，與本件依消費借貸關係及連帶保證關係，請求被上訴人等清償
    借款，非同一標的，原審不查，徒以上訴人未舉證說明本件借貸金額，是否係前
    案經判決確定之本票或支票款項為由，判令上訴人敗訴，自有違誤，況縱本件借
    款事實，確係前案部分本票或支票簽發之原因關係，惟前開判決勝訴後，上訴人
    並未完全受償，提起本件訴訟，自有實益。
三、本件系爭借款是七十二年五月二十日借款一百五十萬元予意文化學公司，不在七
    十三年訴字第一六二○號之十三張支票及兩張本票債權範圍內。
四、系爭約定書第一條明文載稱：「立約人（即被上訴人）對貴公司（即上訴人）所
    負之借款、票款、透支、墊款、保證、損害賠償及其他一切債務，到期願即如數
    清償，並拋棄一切抗辯權，決無異議。」，足見被上訴人辯稱系爭約定書僅係消
    費借貸而非保證契約之約定，顯與事實不符。
五、被上訴人於前案訴訟中，已對系爭連帶保證書之真正不加爭執，其於本件所為否
    認，顯係臨訟卸責之詞！
六、系爭六十九年簽立之連帶保證書既已載明：「立連帶保證書人（即本件被上訴人
    等）．．．連帶保證凡  貴公司（即本件上訴人）持有意文公司於現在（包括改
    組前）及將來所簽章之付款、承兌、背書或保證之票據暨借據以及其他一切債務
    ，．．．」，則被上訴人對於意文公司本件七二．五．廿．之一百五十萬元借款
    債務，自不得免責。
七、銀行借款，自提出申請至核准貸放，雖須一定時間，惟上訴人公司於同意借款當
    日，始在系爭借款申請書上加蓋同一日期，於情於法，亦無不可。況，意文公司
    早在六十九年間即與上訴人有金錢往來，兩造並非遲至七十二年九月二日始簽立
    所謂約定書，益見被上訴人所辯，均無可採。
八、對被上訴人丁○○部分已罹於時效而消滅，並無意見。
參、證據：除援用原審提出者外，補提清償證明書影本乙紙、
乙、被上訴人方面：
壹、被上訴人丙○○部分：
一、聲明：
(一)、上訴駁回。
(二)、如受不利判決，願供擔保免為假執行。
二、陳述：除與原判決記載相同者外，補稱：
(一)、丙○○並未和上訴人簽立連帶保證書，至於借款約定書上對保欄之丙○○簽章固
    係伊所為者，惟該約定書並不包括連帶保證在內，且伊既未與上訴人有連帶保證
    之約定，亦未使用印章於連帶保證書上，自不負連帶保證責任。
(二)、被上訴人是在七十二年五月二十日才完成對保，上訴人不可能在七十二年五月二
    十日申請當日即撥款予被上訴人，所以一百五十萬本票不能作為借款的證據。
(三)、系爭借款約定書內容，係上訴人與借款人之間之消費借貸契約，非連帶保證契約
    ，此由上訴人分別提出借款約定書及連帶保證契約書之形式足明，是系爭約定書
    與保證契約，二者性質不相牟。
(四)、台灣台北地方法院七十三年訴字第一六二○號民事判決固記載被上訴人對於系爭
    連帶保證契約書之真正並不爭執，然係該判決記載錯誤所致，此觀該案之七十三
    年三月十二日言詞辯論筆錄記載「（原訴代）：否認有簽名蓋章，被告已離開公
    司二年了」即明。
(五)、上訴人起訴主張系爭借款係訴外人意文公司於七十二年五月二十日申請，然其提
    出之上證三所示之支票即於同日核發借款，與通常銀行業者放貸審核程序未符，
    足見該支票與系爭借款無關。
(六)、依上訴人提出借款申請書所示，該筆借款之連帶保證人僅記載何宗龍、何戊○○
    、己○○等三人，並不及於被上訴人，又申請借款日期為七十二年五月二十日，
    嗣至七十二年九月二日始簽定借款約定書，亦可知該次借款關於借款約定書等相
    關文件業已重訂，否則，何以上訴人於原審所提證物除上述二件文件係於七十二
    年間做成外，其餘之約定書及保證書均係於六十九年間做成，顯係張冠李戴、企
    圖混淆視聽，且被上訴人於七十年間即以除去董事及總經理職務，豈可能對於系
    爭借款同意負連帶保證責任之理？
(七)、被上訴人係於七十二年五月二十日才完成對保，上訴人不可能在七十二年五月二
    十日申請當日即撥款予被上訴人，所以一百五十萬元之本票不能作為借款的證據
    。
三、證據：除援用原審提出者外，補提台灣台北地方法院七十三年訴字第一六二○號
    卷內言詞辯論筆錄影本、辭職聲明書影本為證。
貳、被上訴人丁○○部分：
一、聲明：
(一)、上訴駁回。
(二)、上訴費用由上訴人負擔。
(三)、如為不利判決，願供擔保免為假執行。
二、陳述：除與原判決記載相同者外，補稱：
(一)、本件一百五十萬元借款，被上訴人並未出面保證，亦未在連帶保證書上簽名，上
    訴人亦未曾對保及將連帶保證契約送達被上訴人，被上訴人否認該連帶保證之真
    正。
(二)、上訴人主張其貸款日為七十二年五月廿日，渠於八十七年十月八日始追加起訴被
    上訴人，已逾越十五年時效期間，時效既經消滅，自不得請求。
(三)、上訴人所提出之借款申請書，僅能證明意文公司提出申請，上訴人須證明保證真
    正，並已撥款及該貸款尚未清償等事實。
參、被上訴人戊○○、甲○○、乙○○及己○○部分：
    渠等四人均未於言詞辯論期日到場，亦未提出書狀作何聲明或陳述。
    理          由
壹、程序部分：
一、被上訴人戊○○、甲○○、乙○○、丁○○、己○○等人經合法通知，均未於言
    詞辯論期日到場，核無民事訴訟法第三百八十六條所列各款情形，爰准上訴人之
    聲請，由其一造辯論而為判決。
二、上訴人亞洲信託投資股份有限公司之法定代理人原為李昌槿，已於八十八年六月
    九日變更為陳思明，有上訴人公司變更登記事項卡資料可按（見本院卷第一四五
    頁），茲據陳思明聲明承受訴訟，續行訴訟，核無不合，合先陳明。
貳、實體部分：
一、被上訴人丙○○部分：
(一)、上訴人主張伊於七十二年五月二十日借款一百五十萬元予訴外人意文公司之事
      實，業據提出意文公司書立之借款申請書、上訴人製作之「信託資金會轉帳支
      出傳票」、「信託資金會計轉帳收入傳票」為憑（見原審卷第十三頁、第一五
      九頁），並經證人楊翠媛證述屬實，又上訴人係開立票號0000000號、
      面額一百五十萬元之支票以支付該借款，該支票確係存入意文公司設在台中商
      業銀行之甲存第七十五號帳戶，亦有該銀行３中營業字第１１３號函及支
      票一紙可資為證 (見本院卷第八五頁），自堪信為真實，被上訴人丙○○雖抗
      辯系爭借款申請書與支票簽發日為同一日，故系爭支票並非用以交付本件借款
      云云。惟查銀行借款，自提出申請至核准貸放，雖須一定時間，然借款人於同
      意借款當日，始在系爭借款申請書上加蓋同一日期，在金融機關放款實務上屢
      見不鮮。況意文公司早在六十九年間即向上訴人融通資金，並非在七十二年九
      月二日始初次向上訴人貸款，其於填具借款申請書同一日取得上訴人交付之支
      票，亦不違常情，故其上開所辯，尚無可採。
(二)、被上訴人丙○○雖另抗辯上訴人提出之原證一「連帶保證書」並非真正，伊並
      非系爭借款之連帶保證人，至於伊所簽立之「約定書」，僅係消費借貸，並無
      為第三人擔保債務之意，不能作為伊擔保系爭借款之證明云云。惟查：
（１）、系爭「約定書」第一條明載：「立約人（即被上訴人）對貴公司（即上訴人
        ）所負之借款、票款、透支、墊款、保證、損害賠償及其他一切債務，到期
        願即如數清償，並拋棄一切抗辯權，決無異議。」，故被上訴人丙○○辯稱
        系爭約定書僅係消費借貸而非保證契約之約定，顯與事實不符。
（２）、次查，被上訴人丙○○前曾因擔保意公司之連帶保證人，與上訴人發生訴訟
        (台灣台北地方法院七十三年度訴字第一六二０號)，其在該案訴訟程序中一
        再陳稱：「．．．告（即本件被上訴人丙○○）．．．民國七十一年十二月
        底．．．原告公司（即本件上訴人）．．．面聲明．．．關六十九年十二月
        廿九日所簽立之連帶保證責任聲明退保；．．．被告自退保聲明日起至今已
        逾二年六月以上，被告之連帶保證責任早已消滅，．．．（詳其答辯狀；該
        案一審卷第廿八頁）、「．．．訴人（即本件被上訴人丙○○）於意文公司
        七０年改組完成後，．．．後該公司之營運，均與上訴人無涉，被上訴人逕
        將系爭六十九年簽章之保證書，附訂在七十二年七月四日意文公司之借款約
        定書內，．．．不發生連帶保證意文公司七十二年七月以後發生債務之效力
        。」（詳其上訴理由狀；該案二審卷第十九頁），及「．．．上訴人倘逕將
        系爭六十九年簽章之保證書，附訂在七十二年七月四日意文公司之借款約定
        書內，則其請求顯然有違誠信原則，．．．（詳其上訴理由（二) 狀；該案
        二審卷第卅五頁），可見被上訴人在前案中對系爭連帶保證書之真正，並不
        爭執，其於本件所為否認，顯係臨訟卸責之詞！又系爭六十九年簽立之連帶
        保證書既已載明：「立連帶保證書人（即本件被上訴人等）．．．帶保證凡
        貴公司（即本件上訴人）持有意文公司於現在（包括改組前）及將來所簽章
        之付款、承兌、背書或保證之票據暨借據以及其他一切債務，．．．（仝原
        證一），則被上訴人對於意文公司七二．五．廿．之一百五十萬元借款債務
        ，自不得免責。被上訴人丙○○雖另抗辯；依上訴人提出之七十二年五月二
        十日借款申請書所示，該筆借款之連帶保証人僅記載何宗龍、何戊○○、己
        ○○等三人，申請借款日期為七十二年五月二十日，嗣至七十二年九月二日
        始簽定借款約定書，可見該次借款關於借款約定書等相關文件業已重新訂立
        ，否則何以上訴人於原審所提原證一證物除上述二文件係於七十二年間做成
        外，其餘之約定書及保證書均係於六十九年間做成，顯係上訴人將借款文件
        張冠李戴企圖混淆視聽，由此可見系爭借款乃以何宗龍、何戊○○、己○○
        等三人為連帶保証人，並不及於被上訴人，被上訴人自不負系爭借款連帶保
        證等語，惟查被上訴人丙○○於六十九年簽立之連帶保證書既載明對於意文
        公司將來之票據及其他一切債務負保證責任，當然包括七十二年五月二十日
        之借款，其雖未在該次之借款申請書列名保證，依從前所出具之連帶保證書
        ，仍難脫連帶保證之責。
二、被上訴人戊○○、甲○○、乙○○、己○○等人部分：
    渠等為系爭借借款之連帶保證人，有上訴人提出渠等於六十九年間出具之連帶保
    證書為憑，渠等復未到場爭執，應認上訴人之主張為真正，從而，上訴人本於連
    帶保證關係，主張渠等就意文公司向上訴人借貸之一百五十萬元應負給付責任，
    亦屬有據。
三、被上訴人丁○○部分：
    被上訴人丁○○抗辯：系爭借款日為七十二年五月廿日，上訴人遲於八十七年十
    月八日始追加起訴請求伊付款，已逾越十五年之請求時效，伊不負連帶保證責任
    云云，經核並無不合，且為上訴人所不爭執，從而被上訴人丁○○之保證債務已
    罹於時效而消滅，上訴人本於連帶保證關係，請求丁○○給付系爭借款，即非正
    當，不應准許。
四、惟按民法第二百七十六條第一項明定：債權人向連帶債務人中之一人免除債務，
    而無消滅全部債務之意思表示者，除該債務人應分擔之部分外，他債務人仍不免
    其責任。同條第二項復明定：前項規定，於連帶債務人中之一人消滅時效已完成
    者，準用之。查本件被上訴人為系爭借款之連帶保證人，除丁○○為時效之抗辯
    ，已無庸負保證責任外，其餘被上訴人丙○○、戊○○、甲○○、乙○○、己○
    ○等人，依前揭之說明，除就丁○○應分擔之部分外，仍應就其餘借款負連帶給
    付之責。次查系爭借款之連帶保證人計有被上訴人丙○○、戊○○、甲○○、乙
    ○○、己○○、丁○○及訴外人何宗龍、陸章銓等八人，有連帶保證書為憑，渠
    等內部間應按照比例每人分擔八分一即十八萬七千五百元之保證債務，易言之，
    被上訴人丙○○、戊○○、甲○○、乙○○、己○○等人，因丁○○抗辯時效消
    滅所得免除之債務為十八萬七千五百元，其餘部分一百三十一萬二千五百元渠等
    仍應負連帶給付之責，從而，上訴人本於連帶保證之法律關係，請求被上訴人應
    連帶給付一百五十萬元，及自八十七年二月十九日起至清償日止，按年息百分之
    五計算之利息，於被上訴人丙○○、戊○○、甲○○、乙○○、己○○應連帶給
    付一百三十一萬二千五百元及自八十七年二月十九日起算之法定遲延利息部分範
    圍內，為有理由，應予准許。逾此所為請求，為無理由，應予駁回。又上訴人勝
    訴部分，上訴人及被上訴人丙○○分別陳明願供擔保為准、免假執行之宣告，經
    核於法並無不合，爰分別酌定相當擔保金額准許之。至於上訴人敗訴部分，其假
    執行之聲請失所附麗，應併予駁回。原審就上開應准許部分，為上訴人敗訴之判
    決，並駁回其假執行之聲請，尚有未洽，上訴意旨求予廢棄改判，為有理由，應
    由本院予以廢棄改判如主文所示。至於前開無理由部分，原判決為上訴人敗訴之
    判決，並駁回其該部分假執行之聲請，經核於法並無不合，上訴意旨求予廢棄改
    判，為無理由，應駁回其此部分之上訴。
五、本件事證已臻明確，兩造其餘攻擊防禦方法，與判決結果不生影響，爰不一一論
    述，附此敘明。
六、據上論結，本件上訴為一部有理由，一部無理由，依民事訴訟法第四百五十條、
    第四百四十九條第一項、第七十九條但書、第八十五條第一項、第四百六十三條
    、第三百八十五條第一項前段、第三百九十條第二項、第三百九十二條，判決如
    主文。
中      華      民      國    八十九    年      九      月     二十     日
                              民事第三庭
                                  審判長法  官  張  宗  權
                                        法  官  吳  秀  美
                                        法  官  陳  永  昌
右正本係照原本作成。
如不服本判決，應於收受送達後二十日內向本院提出上訴書狀，其未表明上訴理由者
，應於提出上訴後二十日內向本院補提理由書狀（均須按他造當事人之人數附繕本）
上訴時應提出委任律師或具有律師資格之人之委任狀；委任有律師資格者，另應附具
律師及格證書及釋明委任人與受任人有民事訴訟法第四百六十六條之一第一項但書或
第二項（詳附註）所定關係之釋明文書影本。
中      華      民      國    八十九    年      九      月    二十二    日
                                        書記官  劉  美  垣
附註：
民事訴訟法第四百六十六條之一（第一項、第二項）：
對於第二審判決上訴，上訴人應委任律師為訴訟代理人。但上訴人或其法定代理人具
有律師資格者，不在此限。
上訴人之配偶、三親等內之血親、二親等內之姻親，或上訴人為法人、中央或地方機
關時，其所屬專任人員具有律師資格並經法院認為適當者，亦得為第三審訴訟代理人
。


司法院資訊處製作；財團法人民間司法改革基金會備份。
